【裁判字號】    92,台非,88
【裁判日期】    920226
【裁判案由】    偽造有價證券
【裁判全文】
最高法院刑事判決                                  九十二年度台非字第八八號
    上  訴  人  最高法院檢察署檢察總長
    被      告  甲○○原名朱.
右上訴人因被告偽造有價證券案件，對於台灣高等法院中華民國八十六年十二月三十
一日第二審確定判決（八十六年度上訴字第二０五一號，起訴案號：台灣桃園地方法
院檢察署八十五年度偵字第三七九、三二三五號），認為違法，提起非常上訴，本院
判決如左：
    主  文
上訴駁回。
    理  由
非常上訴理由稱：「按判決不適用法則或適用法則不當者，為違背法令，刑事訴訟法
第三百七十八條定有明文。原判決認定被告朱玉霞無偽造有價證券犯行，乃以『告訴
人並未親眼目睹被告偽造本件本票，且證人陳玉嚥證稱本票是自稱廖淑惠的人簽的，
不是朱玉霞寫的，借款之事是陳代書與我交涉，未與朱玉霞交涉，而卷附偽造本票之
筆跡又與被告當庭簽名之筆跡不同，自難僅以陳玉嚥至銀行提款時被告曾帶小孩同往
，即認被告有偽造有價證券犯行』云云為論據，惟查：原判決認定被告與其夫陳福財
（已於八十四年九月十八日死亡）共同經營陳代書事務所，於民國八十二年四月底，
受邱正安委任辦理邱正安向廖淑惠購買桃園縣平鎮市○○段一一九八號土地及其上平
鎮市○○○街十九號六樓之房屋移轉登記之事務，共同基於意圖為自己不法之利益，
於同年五月一日下午，明知廖淑惠並未同意提供上開房地以為陳福財向胡孝悌借款之
擔保，竟盜用廖淑惠印章，偽填以廖淑惠為債務擔保物提供人兼義務人之抵押權設定
契約書、土地登記聲請書等，並持以行使，提出於桃園縣中壢地政事務所辦理前開房
地之第二順位本金最高限額（新台幣）二百六十萬元之抵押權登記，足生損害於廖淑
惠、邱正安之財產權及地政機關對於土地登記資料之正確性，並違背邱正安所委託為
產權移轉登記之任務，嗣因被告與陳福財未依約還款，經陳玉嚥以其子胡孝悌之名聲
法院拍賣抵押物，邱正安始悉上情等事實，因而論處被告共同行使偽造私文書罪刑。
惟查：按原判決既認定被告明知廖淑惠並未同意以本件房地供其夫陳福財設定抵押，
作為向胡孝悌借款之擔保，竟偽造抵押權設定契約書、土地登記聲請書等，持向地政
事務所辦理該房地之第二順位抵押，並於借款後因未依約還款，致該房地遭聲請拍賣
而被查封，而胡孝悌之母陳玉嚥於偵審中供稱，本件借款合約書及本票是在其向銀行
領款借予陳福財當天，在陳福財中壢的代書事務所內簽的，當時有朱玉霞、陳福財及
自稱係廖淑惠之人在場，是自稱廖淑惠之人簽本票等語，查被告既知廖淑惠並未同意
提供房地作抵押，亦未借款，其應知該簽發本票及借款合約書之人並非真正之廖淑惠
（如係真正之廖淑惠，被告即無偽造抵押契約書可言），且被告於假冒廖淑惠之人簽
立本票交付陳玉嚥後，復與陳玉嚥同往銀行領取其夫陳福財所借之款，足見被告為完
成本件抵押借款，勾串不詳姓名之女子冒充廖淑惠簽立本票及借款合約書，以取信於
陳玉嚥，雖該本票非被告親筆簽立，被告亦為該偽造有價證券之共犯，乃原審竟以本
票非被告所簽，即認被告無偽造有價證券犯行，其證據之取捨、事理之判斷，顯違經
驗法則與論理法則，而有判決不適用法則之違法。案經確定，爰依刑事訴訟法第四百
四十一條、第四百四十三條提起非常上訴，以資糾正」等語。
本院按非常上訴審，應以原確定判決所確認之事實為判決之基礎，倘若非常上訴理由
係對卷內證據資料，持與原判決相異之評價，而謂原判決認定事實不當，進而指摘原
判決不適用法則或適用法則不當，即係對於事實審法院採證認事職權行使之當否所為
之任意指摘，自與非常上訴係以統一法令適用之本旨有違。本件原判決認定被告甲○
○（原名朱玉霞，於民國八十六年三月十五日經登記改名，以下仍稱朱玉霞）與其夫
陳福財（已於八十四年九月十八日死亡）共同於桃園縣中壢市○○○路一號經營陳代
書事務所，於八十二年四月底，受邱正安委任，辦理邱正安向廖淑惠購買坐落桃園縣
平鎮市○○段一一九八地號土地及其上門牌號碼為平鎮市○○里○○○街十九號六樓
房屋之移轉登記之事務。詎被告與陳福財竟共同基於意圖為自己不法之利益，於八十
二年五月一日下午，在上開代書事務所，明知廖淑惠並未同意提供上開房地，以為陳
福財向胡孝悌借款之擔保，竟盜用廖淑惠之印章，偽填以廖淑惠為擔保物提供人兼義
務人、陳福財為債務人、胡孝悌為債權人，擔保權利總額本金最高限額新台幣（下同
）二百六十萬元之抵押權設定契約書、土地登記申請書等文書，並持以行使，於當天
提出於桃園縣中壢地政事務所，辦理前開房地之第二順位抵押借款登記，使不知情之
該地政事務所承辦人員將此不實之事項登載於所掌之土地登記簿，足生損害於廖淑惠
、邱正安之財產權及地政機關對於土地登記資料之正確性，並違背邱正安所委託為產
權移轉登記之任務等情，因而撤銷第一審論處被告以共同意圖供行使之用，而偽造有
價證券罪刑之判決，改判論被告以共同行使偽造私文書罪，處有期徒刑捌月；並就公
訴意旨另稱：被告與陳福財於八十二年五月一日下午，在二人經營之上開代書事務所
，與一姓名年籍不詳之成年女子，共同意圖供行使之用，並基於犯意之聯絡，由該女
子冒充係廖淑惠，偽填發票人為廖淑惠、發票日均為八十二年五月一日、票面金額各
為五十四萬元及二百萬元，票號一０四一七八及一０四一八二號之本票二紙，由被告
與陳福財及該女子持以向前來該事務所不知情之陳玉嚥（即胡孝悌之母）借款二百萬
元，因認被告另與陳福財及該不詳姓名女子共同涉犯刑法第二百零一條第一項之偽造
有價證券罪嫌云云。經審理結果，認此部分不能證明被告犯罪，惟因公訴意旨認與前
揭論罪部分，有牽連犯裁判上一罪之關係，故不另為無罪之諭知。經查原判決對於上
開偽造有價證券不另諭知無罪部分，係以「告訴人邱正安及證人廖淑惠於迭次偵審中
均僅指述：應移轉登記邱正安之不動產遭他人設定抵押，並未經伊等之同意，嗣該不
動產並經法院強制進行拍賣云云，並未指證其親眼目睹被告朱玉霞偽造本案之本票。
另證人陳玉嚥則在本院（指原審）審理中到庭證稱：借給廖淑惠與陳福財，應是借給
廖淑惠，手續是陳福財代書事務所辦的，當時有個自稱廖淑惠的人簽本票，不是朱玉
霞寫的……我沒告朱玉霞，我沒有與朱玉霞交涉，是陳代書與我交涉，但去銀行提款
，她有帶小孩一起去云云（見本院｜指原審｜八十六年十二月十六日訊問筆錄）。參
以依卷附偽造本票（見八十五年度偵字第三七九號偵查卷第一０三頁）之筆跡，顯與
被告當庭簽名之筆跡不同觀之，證人陳玉嚥所供『當時有個自稱廖淑惠的人簽本票，
不是朱玉霞寫的……我沒有與朱玉霞交涉』等語尚可採信。此外又查無其他積極證據
足證被告朱玉霞有參與偽造本票之犯行，自難僅以證人陳玉嚥至銀行提款時，被告曾
帶小孩同往之單純事實，即推測被告與偽造本票者間，有犯意之聯絡及行為之分擔。
此部分應認被告之犯罪不能證明」等由，為其論據（見原判決第三頁背面至第四頁、
理由二）。按法院依自由心證為證據判斷時，不得違背經驗法則，所謂經驗法則，係
指吾人基於日常生活經驗所得之定則，並非個人主觀上之推測。本件依原判決認定之
事實，向胡孝悌借款之人係共犯即被告之夫陳福財，而冒充擔保物提供人「廖淑惠」
者，係另一不詳姓名之女子，則陳福財及該自稱「廖淑惠」之不詳姓名女子，於其經
營之代書事務所內，由該不詳姓名女子偽造以「廖淑惠」為發票人之本票時，被告縱
然亦在該事務所內，嗣並偕同陳福財前往銀行領取借款，然本件借款人係陳福財，而
非該自稱「廖淑惠」之女子，因社會上並無提供不動產為人擔保借款時，必須由該擔
保物提供人同時簽發本票交付出借人為質之定則，是尚不能以被告參與陳福財暨不詳
姓名女子間偽造文書（即抵押權設定契約書、土地登記申請書等）及借款之行為，即
推定其當然亦知情而共犯偽造「廖淑惠」為發票人之本票之犯行。原判決依其證據調
查之結果，所為不能證明被告共犯偽造有價證券罪之論斷，自不能任意指為違反採證
法則。非常上訴意旨對卷宗內相同證據之證明力，持與原判決相異之評價，並據以指
摘原判決違背法令，揆諸首揭說明，尚難謂為有理由，應予駁回。
據上論結，應依刑事訴訟法第四百四十六條，判決如主文。
中      華      民      國    九十二    年      二      月    二十六    日
                              最高法院刑事第十庭
                                  審判長法官  林  增  福
                                        法官  邵  燕  玲
                                        法官  吳  昆  仁
                                        法官  陳  世  雄
                                        法官  惠  光  霞
      右正本證明與原本無異
                                              書  記  官
中      華      民      國    九十二    年      三      月      四      日


司法院資訊處製作；財團法人民間司法改革基金會備份。
